臺灣高等法院刑事判決　　　　　　　　96年度上訴字第3680號
上　訴　人　臺灣士林地方法院檢察署檢察官
被　　　告　甲○○
指定辯護人　本院公設辯護人李廣澤
上列上訴人因被告違反毒品危害防制條例案件，不服臺灣士林地
方法院96年度訴字第490號，中華民國96年7月17日第一審判決（
起訴案號：臺灣士林地方法院檢察署96年度偵字第4307號），提
起上訴，本院判決如下：
    主  文
原判決撤銷。
甲○○販賣第二級毒品未遂，處有期徒刑貳年。扣案大麻（淨重
柒點柒貳公克）沒收銷燬，包裝袋壹個及PANASONIC牌行動電話
壹支沒收。
    事  實
一、甲○○於民國96年3月27日凌晨1時許，在臺北市○○○路○
    段201號5樓「LUXY舞廳」內，以不詳價格向綽號「阿志」姓
    名年籍不詳之成年男子購入10公克第二級毒品大麻（下稱大
    麻）供己施用（施用毒品部分，經臺灣士林地方法院96年度
    毒聲字第257號裁定觀察勒戒，認無施用傾向，經臺灣士林
    地方法院檢察署檢察官為不起訴處分確定）。嗣於施用些許
    後，竟意圖營利，欲將剩餘之大麻販賣他人，並於同年月29
    日上午11時許，在臺北市○○路、五常街口某網咖店內，利
    用電腦以「賣大麻花男」之暱稱進入網際網路UThome「北部
    人聊天室」。嗣因網路巡邏警員張津華見該暱稱，認可能涉
    及販賣大麻，乃化名「小安」進入該「北部人聊天室」，佯
    以12,000元價格向甲○○購買10公克大麻，同時留下另名警
    員吳仁成使用之0000000000號電話號碼。二人議定後，甲○
    ○以持用之0000000000號行動電話與上開電話聯絡，警員吳
    仁成即於電話中與甲○○約定於同日下午5時57分許，在臺
    北市大同區○○○路○段235號4樓電梯口交易。迨甲○○到
    場自褲袋取出裝有大麻之煙盒，尚未交付之際，即為警員吳
    仁成逮捕而未遂，經警當場扣得大麻1包（淨重7.72公克，
    空包裝重0.64公克）及供聯絡用之PANASONIC牌0000000000
    號行動電話1支。
二、案經臺北市政府警察局大同分局報請臺灣士林地方法院檢察
    署檢察官偵查起訴。
    理  由
一、證據能力：按所謂「陷害教唆」，係指行為人原不具犯罪之
    故意，純因司法警察之設計教唆，始萌生犯意，進而實行犯
    罪構成要件之行為者而言。即「陷害教唆」因係以引誘或教
    唆犯罪之不正當手段，使原無犯罪故意之人因而萌生犯意實
    行犯罪行為，再進而蒐集其犯罪之證據，予以逮捕偵辦，此
    種誘人犯罪之手段顯已違反憲法對於基本人權之保障，且已
    逾越偵查犯罪之必要程度，對於公共利益之維護並無意義，
    其因此所取得之證據資料，固不具有證據能力。然刑事偵查
    技術上所謂之「釣魚者」，則與「陷害教唆」不同，通常係
    指對於原已犯罪或具有犯罪故意之人，以設計引誘之方式，
    使其暴露犯罪事證，而加以逮捕或偵辦者而言。亦即「釣魚
    」純屬偵查犯罪技巧之範疇，並未違反憲法對於基本人權之
    保障，且於公共利益之維護有其存在必要性，故依「釣魚」
    方式所蒐集之證據資料，原則上非無證據能力。查被告以「
    賣大麻花男」之暱稱進入網際網路UThome「北部人聊天室」
    ，經網路巡邏警員張津華認被告可能涉及販賣大麻，乃化名
    「小安」進入該「北部人聊天室」，與被告達成買賣大麻協
    議，被告並依張津華提供之電話聯絡，與接聽電話之警員吳
    仁成約定交易時間、地點，迨被告到場自褲袋取出裝有大麻
    之煙盒，尚未交付之際，為警逮捕等情，業經證人張津華於
    原審證述明確，足見被告原本即有販賣大麻之犯意。則警員
    於被告攜帶毒品前來交易，當場逮捕，要屬上開所稱之「釣
    魚」偵查技巧，而非「陷害教唆」。本件因警員誘捕被告所
    取得之證據，自有證據能力。
二、被告甲○○於96年3月27日凌晨1時許，在臺北市○○○路○
    段201號5樓「LUXY舞廳」內，向綽號「阿志」姓名年籍不詳
    之成年男子購入10公克大麻供己施用。後欲將剩餘之大麻販
    賣他人，以取回現金，即於同年月29日上午11時許，在臺北
    市○○路、五常街口某網咖店內，利用電腦以「賣大麻花男
    」之暱稱進入網際網路UThome「北部人聊天室」。此時化名
    「小安」之警員張津華進入該「北部人聊天室」，佯以12,0
    00元價格向被告購買10公克大麻，同時留下0000000000號聯
    絡電話。嗣與被告議定買賣價格數量後，被告即以00000000
    00號行動電話與上開電話聯絡，警員吳仁成於電話中與被告
    約定於同日下午5時57分許，在臺北市大同區○○○路○段23
    5號4樓電梯口交易。迨被告到場自褲袋取出裝有大麻之煙盒
    ，尚未交付之際，為警員吳仁成逮捕，當場扣得大麻1包及
    PANASONIC牌（0000000000號）行動電話1支等事實，業據被
    告於警詢、偵查中、原審及本院供承不諱，核與證人張津華
    於原審證述相符，復有被告與化名「小安」之警員張津華之
    通話譯文、二人於UThome「北部人聊天室」聯絡內容之網頁
    資料在卷為憑（見偵查卷第22至31頁），及被告所有供聯絡
    使用之PANASONIC牌行動電話1支扣案可證。而將扣案之煙草
    1包經送法務部調查局鑑定，確含大麻成分（淨重7.72公克
    ，空包裝重0.64公克），有該局96年6月2日調科壹字第0962
    3048400號鑑定書附卷可考（見原審卷第54頁），此部分事
    實堪以認定。
三、雖被告否認有販賣毒品犯行，辯稱：在網路上販賣大麻只是
    要換回一部分本錢而已，並無營利意圖等語。惟查：
（一）被告於警詢供稱：當時是買10公克大麻花，用了3次，數
      量都不多，感覺應該還有10公克左右，所以告訴警方有10
      公克大麻花要賣。因為施用大麻花後身體不適，一直嘔吐
      ，又想說丟掉浪費，所以才會想到要賣掉換現金。在網路
      聊天時跟警方代號「小安」表示大麻花10公克售價12000
      元，後於電話中雙方約定以12000元買賣大麻花10公克等
      語（見偵查卷第9至11頁）；嗣於偵查中供稱：以15000元
      向他人買10公克大麻花，96年3月29日用「賣大麻花男」
      上「北部人聊天室」是要賣，因為我用了大麻後會想吐，
      所以才想說把他上網賣掉，打算賣12000元等語（見偵查
      卷第39頁）；及至原審供稱：我賣大麻的目的就是要將剩
      下的份量換成金錢。我當時買15000元，用了難過，所以
      才會想把他賣掉，換回部分金錢，因為捨不得付出去1500
      0元，所以至少換個12000元回來，當時在網路上，我就想
      開12000元讓買家殺，如果有人出10000元我會賣，但出到
      10000元以下，8、9000元我還可以接受，如果低於8、900
      0元，因為我自己也不會再施用，我想我會繼續賣，目的
      就是要拿回一些錢等語（見原審卷第64至66頁）。被告於
      警詢、偵查及原審均坦承欲將扣案大麻出賣換取現金，乃
      以「賣大麻花男」暱稱上「北部人聊天室」；警員張津華
      亦證稱：在網路上巡邏時，在UThome「北部人聊天室」發
      現有一人以「賣大麻花男」暱稱為聊天對象，我們從字面
      上認為他是在賣大麻花，我就問他「有大麻花嗎？如何賣
      」，他就回答「是的，10公克12000」等語（見原審卷第5
      9、60頁）。顯見警員張津華係以購買大麻之意與被告在
      網路上商議購買價格及數量。則被告既要將扣案大麻販售
      換取現金，並可供買家出價；警員張津華亦以購買大麻之
      意與被告達成買賣協議，足證被告主觀上係要將扣案大麻
      販賣喬裝買家之警員張津華，並取得價金利益甚明。
（二）按最高法院96年度台上字第725號及95年度台上字第7179
      號判決意旨：毒品危害防制條例所稱之轉讓毒品罪，係指
      無償讓與者而言，若以償債或作為勞務之報酬而抵作工資
      ，則屬販賣。再一般民眾普遍認知安非他命毒品之非法交
      易，政府一向查禁森嚴，且重罰不寬貸，衡諸常情，倘非
      有利可圖，絕無平白甘冒被嚴查重罰高度風險之理，從而
      ，舉凡有償交易，除足以反證確另基於某種非圖利本意之
      關係外，通常尚難因無法查悉其販入價額作為是否高價賣
      出之比較，諉無營利之意思。又所謂「意圖」，即犯罪之
      目的，原則上不以發生特定結果為必要，即衹須有營利之
      意圖為已足，不以買賤賣貴而從中取利為必要，且販賣甲
      基安非他命等毒品之行為，無一定之公定價格，每次買賣
      之價格亦各有差異，隨供需雙方之資力或關係之深淺或需
      求之數量、貨源之充裕與否、販賣者對於資金需求殷切與
      否，以及政府查緝之態度，進而為各種風險評估，而有各
      種不同標準，並非一成不變。販賣者從各種「價差」或係
      「量差」謀取利潤方式，或有差異，然其所圖利益之非法
      販賣行為目的，則屬相同。依上開最高法院判決意旨所示
      ，轉讓毒品罪，係指無償讓與，倘屬有償如抵作工資之報
      酬，即屬販賣；且販賣以有營利意圖為已足，不以「價差
      」、「量差」或實際有無獲利為必要。實務上向來見解亦
      認「僅須以營利意圖販入毒品」，即屬販賣既遂，並不以
      有無實際販出或販出有否價差為要件。縱因販入毒品後，
      因毒品價格跌落；或因自身急須現金，不得不以本錢或低
      於買入價格賣出，亦無解於販賣犯行。本件被告既欲將扣
      案大麻販賣佯裝買家之警員張津華，以換取現金，主觀上
      顯有營利之意圖，當屬販賣無疑。自不得以被告供稱僅欲
      取回部分購入之本錢，即認被告所為係屬轉讓。
（三）所謂買賣，係指出賣人交付他方標的物以獲取價金；買受
      人則交付價金以取得標的物，彼等間具有對價關係。而出
      賣人取得之價金是否高於或低於成本，均不影響買賣關係
      之成立。此觀社會上商家常有為結束營業、促銷商品，而
      以低於成本之價金出售。一般人亦有於購入汽車等高消費
      商品後，因亟需現金，或無意繼續使用，或欲更換商品，
      而以低於成本之價金賣出，目的均為取得賣出之價金利益
      ，自屬販賣。則販賣毒品之人，倘以取得毒品價金為目的
      ，無論收取之價金是否高於成本，均係出於營利意圖，應
      論以販賣犯行。再所謂轉讓毒品，依上開最高法院判決意
      旨，係指無償讓與而言。而一般實際販賣毒品案件中，常
      因彼此為熟識朋友或男女同居等密切關係，而有無償轉讓
      他方毒品施用之行為；亦有因一時毒癮發作，卻因未能及
      時購入毒品，乃向熟識並持有毒品之親友調借，其中或有
      無償借用；或有支付相當對價，然此時出讓毒品之人主觀
      目的係在使受讓人取得毒品施用，並非意在取得毒品之價
      金。換言之，販賣毒品之人係意圖取得毒品價金之利益；
      轉讓毒品之人，則因與受讓人間有親屬、朋友之特定情誼
      關係，乃將毒品交付受讓人，縱受讓人交付部分對價，亦
      非出讓人轉讓毒品之目的（即若非彼有親誼關係，縱受讓
      人願支付價金，出讓人亦不會交付毒品）本件被告與警員
      張津華素不相識，亦無任何情誼關係，被告復於網路上將
      扣案大麻以一萬二千元代價販賣張津華，主觀目的自係在
      於取得販賣大麻之價金，顯有營利之意圖，自屬販賣至灼
      。被告辯稱僅係為取回部分本錢，並無賺取差價，亦無解
      於販賣之罪責。事證明確，被告犯行堪以認定。
四、查被告於「北部人聊天室」，經張津華佯稱欲購買大麻後，
    即以電話與吳仁成聯絡，約定交易時間、地點，並攜帶大麻
    前往約定地點欲出售，因張津華及吳仁成係為查緝毒販，實
    際上並無購買真意；且被告至約定地點後，尚未交付大麻，
    即遭警員查獲，自止於未遂。核被告所為，係犯毒品危害防
    制條例第4條第6項、第2項之販賣第二級毒品未遂罪。被告
    販賣前持有大麻之低度行為，應為販賣之高度行為所吸收，
    不另論罪。公訴人認被告係犯毒品危害防制條例第5條第2項
    之意圖販賣而持有第二級毒品罪，容有誤會，起訴法條應予
    變更。被告係構成販賣第二級毒品未遂罪，應依刑法第25條
    第2項規定，按既遂犯之刑減輕之。按本件被告僅販賣毒品1
    次，並止於未遂，販賣數量、價格不多，即觸犯販賣第二級
    毒品罪，縱處以該罪最輕法定本刑7年以上有期徒刑，亦屬
    過重，犯罪情狀尚堪憫恕，爰依刑法第59條規定酌減其刑，
    並遞減之。
五、原審就被告論罪科刑，固非無見。惟被告係構成毒品危害防
    制條例第4條第6項、第2項之販賣第二級毒品未遂罪，原審
    論以毒品危害防制條例第8條第2項、第5項轉讓第二級毒品
    未遂罪，尚有未當。公訴人上訴，指摘及此，為有理由，原
    判決既有可議，自應由本院撤銷改判。爰審酌被告平日素行
    、犯罪動機、目的，於網路上公開販賣大麻，數量、價格不
    多、年紀尚輕，及犯罪後尚知悔悟等一切情狀，量處如主文
    第2項所示之刑。
六、扣案之大麻1包（淨重7.72公克）為查獲之第二級毒品，不
    問屬於犯人與否，應依毒品危害防制條例第18條第1項前段
    宣告沒收銷燬之。扣案包裝上開大麻之空包裝袋1個（重0.6
    4公克），係用於包裹毒品，防止其裸露、潮濕，便於攜帶
    販賣；PANASONIC牌之行動電話1支，均為被告所有供販賣毒
    品所用之財物，業據被告坦承不諱，應依毒品危害防制條例
    第19條第1項宣告沒收。另扣案之門號為0000000000號SIM卡
    1張係余忠鴻所申請，並非屬被告所有，有臺灣大哥大資料
    查詢資料在卷可考，自不得宣告沒收。
據上論斷，應依刑事訴訟法第369條第1項前段、第364條、第299
條第1項前段、第300條，毒品危害防制條例第4條第6項、第2項
、第18條第1項前段、第19條第1項，刑法第11條、第25條第2項
、第59條，判決如主文。
本案經檢察官鄭龍照到庭執行職務。
中　　華　　民　　國　　96　　年　　10　　月  　17　　日
 　　　　　       刑事第四庭審判長法　官　蔡秀雄
                                  法　官　周煙平
                                  法　官　陳國文
以上正本證明與原本無異。
如不服本判決，應於收受送達後十日內向本院提出上訴書狀，其
未敘述上訴之理由者並得於提起上訴後十日內向本院補提理由書
（均須按他造當事人之人數附繕本）。
                                  書記官  蔡棟樑
中　　華　　民　　國　　96　　年　　10　　月  　17　　日
附錄：本案論罪科刑法條全文
毒品危害防制條例第4條第6項、第2項：
製造、運輸、販賣第一級毒品者，處死刑或無期徒刑；處無期徒
刑者，得併科新臺幣1千萬元以下罰金。
製造、運輸、販賣第二級毒品者，處無期徒刑或7年以上有期徒
刑，得併科新臺幣7百萬元以下罰金。
製造、運輸、販賣第三級毒品者，處5年以上有期徒刑，得併科
新臺幣5百萬元以下罰金。
製造、運輸、販賣第四級毒品者，處3年以上10年以下有期徒刑
，得併科新臺幣3百萬元以下罰金。
製造、運輸、販賣專供製造或施用毒品之器具者，處1年以上7年
以下有期徒刑，得併科新臺幣1百萬元以下罰金。
前五項之未遂犯罰之。
